臺灣高等法院民事判決　　　　　　　　　　　　　　九十二年度重上更(二)字第三號
　　上　訴　人　臺灣銀行股份有限公司
　　法定代理人　乙○○
　　訴訟代理人　寅○○
　　複　代理人　林發立律師
　　　　　　　　陳信至律師
　　上　訴　人　友聯紗廠股份有限公司
　　法定代理人　未○○
　　訴訟代理人　謝清福律師
　　　　　　　　李平義律師
　　上　訴　人　甲　○
　　　　　　　　戌○○
　　　　　　　　子　○
　　　　　　　　即陳與咸之承.
　　　　　　　　丑　○
　　　　　　　　即陳與咸之承.
　　　　　　　　壬　○
　　　　　　　　即陳與咸之承.
　　　　　　　　癸　○
　　　　　　　　即陳與咸之承.
　　　　　　　　卯○○
　　　　　　　　巳　○
　　　　　　　　亥○○
　　　　　　　　丙○○
　　　　　　　　戊○○○
　　　　　　　　辰○○
　　　　　　　　午○○
　　　　　　　　酉○○
　　　　　　　　辛○○
　　　　　　　　庚○○
　　　　　　　　申○○
　　　　　　　　己　○
　　　　　　　　丁○○
右當事人間請求清償債務事件，兩造對於中華民國八十三年一月三十一日臺灣臺北地
方法院七十六年度重訴字第二二六號第一審判決均提起上訴，經最高法院第二次發回
更審，發回後臺灣銀行並為訴之擴張，本院於九十三年五月十一日言詞辯論終結，判
決如左：
    主      文
原判決關於命友聯紗廠股份有限公司、甲○、戌○○、子○、丑○、壬○、癸○、卯
○○、巳○、亥○○、丙○○、戊○○○、辰○○、午○○、酉○○、辛○○、庚○
○、申○○、己○、丁○○連帶給付臺灣銀行如原判決附表(一)編號第二十六之金額超
過新臺幣拾陸萬零柒佰壹拾伍點五元及依此本金計算之利息部分，及該部分假執行
之宣告暨該訴訟費用之裁判均廢棄。
右開廢棄部分，臺灣銀行在第一審之訴及該部分假執行之聲請均駁回。
友聯紗廠股份有限公司、甲○、戌○○、子○、丑○、壬○、癸○、卯○○、巳○、
亥○○、丙○○、戊○○○、辰○○、午○○、酉○○、辛○○、庚○○、申○○、
己○、丁○○其餘上訴駁回。
臺灣銀行之上訴駁回。
友聯紗廠股份有限公司、甲○、戌○○、子○、丑○、壬○、癸○、卯○○、巳○、
亥○○、丙○○、戊○○○、辰○○、午○○、酉○○、辛○○、庚○○、申○○、
己○、丁○○應再連帶給付臺灣銀行如附表編號第二至第十五欄所示之本金及其利息
。第一、二審（包括擴張之訴）及發回前第三審訴訟費用（確定部分除外）由臺灣銀
行負擔百分之七十，餘由友聯紗廠股份有限公司、甲○、戌○○、子○、丑○、壬○
、癸○、卯○○、巳○、亥○○、丙○○、戊○○○、辰○○、午○○、酉○○、辛
○○、庚○○、申○○、己○、丁○○連帶負擔。
本判決第五項所命給付，於臺灣銀行以新臺幣柒萬貳仟伍佰玖拾捌元為友聯紗廠股份
有限公司供擔保後得假執行。但友聯紗廠股份有限公司，以新臺幣貳拾壹萬柒仟柒佰
玖拾肆元為臺灣銀行預供擔保，得免為假執行。
    事      實
一、本件臺灣銀行股份有限公司（下稱臺灣銀行）請求對造友聯紗廠股份有限公司（
    下稱友聯紗廠）與其共同訴訟人甲○、戌○○、子○、丑○、壬○、癸○、卯○
    ○、巳○、亥○○、丙○○、戊○○○、辰○○、午○○、酉○○、辛○○、庚
    ○○、申○○、己○、丁○○（下稱甲○等十九人）為連帶給付。友聯紗廠以非
    基於其個人關係之抗辯提起上訴而有理由，其訴訟標的對於共同訴訟人全體必須
    合一確定。是友聯紗廠之上訴效力及於甲○等十九人，爰併列其為上訴人，合先
    敘明。
二、甲○等十七人未於言詞辯論期日到場，核均無民事訴訟法第三百八十六條各款所
    列事由，爰依臺灣銀行之聲請，准由其一造辯論而為判決。
三、友聯紗廠之法定代理人原為沈兆熊，嗣變更為未○○，有公司變更登記表、臺北
    市政府營利事業登記證在卷可憑（見本院卷(二)第六五、六六頁），並據其聲明承
    受訴訟，核無不合，應予准許。
四、臺灣銀行變更組織為臺灣銀行股份有限公司，有財政部九十二年四月二十四日台
    財融(二)字第○九二八○一○六一二號函在卷可稽（見本院卷(二)第九四頁），先予
    敘明。
五、臺灣銀行原起訴請求如原判決附表(四)編號二十六欄所示之本息，嗣本院前審（即
    更一審）審理時，於八十九年十一月二十三日具狀擴張聲明（見本院更一審卷(一)
    第八七、八八頁），請求自八十七年十二月八日起至八十九年八月三十日止，墊
    付如附表編號第二至九欄所示之保費；復於本院審理時，於九十二年二月十四日
    具狀擴張聲明（見本院卷(一)第七二至七六頁），請求自八十九年十二月二十一日
    起至九十一年四月十七日止，墊付如附表編號第一○至一五欄所示之保費，因前
    後請求之基礎事實同一，依民事訴訟法第四百四十六條第一項但書、第二百五十
    五第一項第二款規定，毋庸經對造友聯紗廠等人同意，應予准許。
六、臺灣銀行起訴主張：友聯紗廠於民國（下同）六十二年十月十八日邀同甲○、戌
    ○○、陳與咸（已死亡，由子○、丑○、壬○、癸○承受訴訟）、卯○○、巳○
    、亥○○、丙○○、戊○○○、辰○○、午○○、酉○○、辛○○、庚○○、申
    ○○、己○、丁○○、吳立法等十七人為連帶保證人，與伊訂立活期質押放款借
    據，向伊借款新臺幣（下同）一千七百十萬元，約定應自借用日起四個月內，以
    外銷出口結匯所得價款，清償各該借款本息。借款之利息按年息八厘五毫計算，
    於歸還本金時一併給付。詎友聯紗廠逾期未全部清償，積欠伊如原審判決附表(四)
    編號第二十六欄所示之金額等情，爰依借貸及連帶保證之法律關係，求為命友聯
    紗廠及甲○等十九人連帶如數給付之判決。又伊自八十七年十二月八日起至八十
    九年八月三十日止代友聯紗廠墊付如附表編號第二至九欄所示之保費，及自八十
    九年十二月二十一日起至九十一年四月十七日止代友聯紗廠墊付如附表編號第一
    ○至一五欄所示之保費等情，求為命友聯紗廠及甲○等十九人連帶如數給付之判
    決（臺灣銀行起訴請求之金額為一千七百十萬元，經原審判命友聯紗廠及甲○等
    十九人連帶給付九百二十三萬三千二百十三元，並駁回其餘之請求，臺灣銀行就
    其敗訴部分，即七百八十六萬六千七百八十七元提起上訴。本院前審判決駁回臺
    灣銀行之上訴，並將其原審勝訴部分逾三十六萬零七百十五點五元部分改判駁回
    其訴。兩造分別提起第三審上訴，最高法院將本院前審關於駁回臺灣銀行請求超
    過三十六萬零七百十五點五元本息、違約金之訴部分廢棄發回，並駁回臺灣銀行
    其餘上訴。故本件審理範圍僅在八百八十七萬二千四百九十七點五元本息及本審
    臺灣銀行擴張聲明部分）。並聲明：(一)除原判決判令之給付外，友聯紗廠及甲○
    等十九人應再連帶給付伊如附表編號第一至十五欄所示之本金及其利息。(二)歷審
    訴訟費用由友聯紗廠及甲○等十九人連帶負擔。(三)願供擔保請准宣告假執行。
七、友聯紗廠則以：伊因負欠對造臺灣銀行及其他銀行之債務無法清償，乃於六十六
    年間遵從臺灣銀行之要求，將伊所有之工廠出租與澤豐化工棉製廠股份有限公司
    （下稱澤豐公司），租金每月一百六十萬元，租期自六十七年一月十五日起算，
    上項租金扣減百分之十五之租賃所得稅、扣減每月維持費用二十萬元以及修護費
    一千五百萬元，第一年之租金以一百六十萬元之六折計算，第二年起即以每月一
    百六十萬元足額計算，上項租金由臺灣銀行逕向澤豐公司收取，並分配與臺灣銀
    行及其他銀行用以償債。而臺灣銀行要求伊將工廠出租與澤豐公司，伊不得不予
    同意，但前後八年只收到租金一千三百五十五萬二千元用以償債，至七十四年十
    二月底始將工廠交還，使伊遭受巨大之損失，臺灣銀行自知伊吃虧太大，乃於七
    十五年三月十八日下午三時在臺灣銀行二樓禮堂舉行「友聯公司抵押債權償債事
    宜會議」，對於利息及違約金部分達成如全部依約清償則同意豁免。詎臺灣銀行
    嗣後反悔，不與伊算帳，使伊無從清償，阻止伊完成清償之條件。因之臺灣銀行
    請求伊給付利息及違約金，即屬於法無據。因臺灣銀行推翻協議，伊不得已向臺
    灣省議會緊急陳情，臺灣省議會認為伊所請有理，乃於七十八年五月四日上午十
    時在該會朝琴館一樓建設委員會會議室舉行「友聯公司請願案原調處小組」會議
    達成結論，利息自起訴日往前追溯五年，即自七十八年五月五日起至清償之日止
    ，利率均按年息百分之三點五計算，違約金，即自起訴日起至七十八年五月四日
    止之利息免收，此項記錄經兩造與會人員簽名認可，臺灣銀行自應遵守。則臺灣
    銀行起訴狀附表第(1)(2)(3)(4)所載之債務，本金既已全部清償，違約金及利息自不
    得再事請求，且均已逾五年請求時效而消滅。又臺灣銀行所請求之利息違約金如
    超過五年者，伊均以時效消滅為抗辯。臺灣銀行為系爭租賃契約之當事人，應受
    該契約拘束。臺灣銀行收取之租金，應抵充本金，而不應先抵充利息。臺灣銀行
    撥付澤豐公司之修復費用，均不符約定修復費用支用之程序，不得自伊應得之租
    金扣還歸墊，應歸還伊以抵充債務本金。依租賃契約免息還本之約定，本件利息
    、違約金逾廠房收回之日（七十四年十一月三十日）部分，臺灣銀行不得請求；
    退萬步言，利息、違約金應有短期時效之適用，違約金應依法免除或核減。臺灣
    銀行雖以伊曾於協商和解之往來函件中提請豁免利息，認伊已為承認之意思表示
    ，惟臺灣銀行既未同意該和解條件，和解即未成立，不得以該和解進行中所為讓
    步之主張作為判決之依據。臺灣銀行保證之本件織布機買賣係以美金為支付貨幣
    ，該筆墊款係外幣墊款，應由伊依償還時最高匯率以新台幣價購美金清償甚為明
    確。又起訴狀所附請求金額表編號三、四欄，係臺灣銀行代澤豐公司墊付原棉進
    口關稅、貨物稅所生之利息、違約金不得向伊請求。關於請求金額表編號１、２
    、３、４等四筆利息債權，臺灣銀行無請求權。另臺灣銀行擴張聲請請求之保費
    並非真實，伊無負擔義務等語，資為抗辯。並聲明：(一)原判決主文第二項命友聯
    紗廠給付如附表(一)編號二十六欄所示之本金超過三十六萬零七百一十五點五元、
    遲延利息超過自七十四年十一月三十日起算部分，及利率超過臺灣銀行基本放款
    浮動利率部分廢棄。(二)右廢棄部分，臺灣銀行在第一審之訴及其假執行之聲請均
    駁回。(三)如受不利判決，願供擔保請准宣告免為假執行。(四)第一、二審及發回前
    第三審訴訟費用由臺灣銀行負擔。(五)臺灣銀行之上訴及其追加之訴駁回。(六)訴訟
    費用由臺灣銀行負擔。
    卯○○則以：我是連帶保證人，當時在省議會已與台灣銀行協議好，金額已忘記
    了，但不是如台灣銀行請求那麼多，且後來友聯公司將土地非法移轉，所以系爭
    債務我不願意負擔等語，資為抗辯，於本院則聲明如友聯紗廠前揭所示。
八、查：友聯紗廠於六十二年十月十八日邀同甲○、戌○○、陳與咸（已死亡，由子
    ○、丑○、壬○、癸○承受訴訟）、卯○○、巳○、亥○○、丙○○、戊○○○
　  、辰○○、午○○、酉○○、辛○○、庚○○、申○○、己○、丁○○、吳立法
　  等十七人為連帶保證人，與臺灣銀行訂立活期質押放款借據，向臺灣銀行借款一
    千七百十萬元，約定應自借用日起四個月內，以外銷出口結匯所得價款，清償各
    該借款本息；借款之利息按年息八厘五毫計算，於歸還本金時一併給付之事實，
    為台灣銀行、友聯紗廠、卯○○所不爭執，甲○等十八人未提出書狀及到場爭執
    ，並有上開活存質押放款借據影本在卷（原審卷第一二七頁）佐證，自堪信為真
    實。
九、臺灣銀行主張：丸億公司及其關係企業之財務狀況一直不佳，假設當時豐原廠出
    租與丸億金司，以今日之境況回溯觀察，是福是禍尚難預料，友聯公司之廠房出
    租，攸關友聯公司之清償能力，是租與澤豐公司乙案，乃臺灣銀行與其他債權人
    團會同協商所獲之結論；友聯公司已分別於六十六年、七十一年、七十二年、七
　　十六年間發函臺灣銀行提出具體償債計劃或償債辦法，承認包含利息、違約金在
　  內之全部債務，縱始有部分利息債務，或違約金債務之時效在上開承認之前即已
    完成，惟友聯公司就該等部分應已為時效完成後視為拋棄時效利益之承認，不得
    再主張時效抗辯，本件利息、違約金業經另案審酌無訛，有爭點效，友聯公司自
    不得再為爭執；友聯公司所收取出租其豐原廠房之租金，其抵充順序既無特別指
    定，則應先充費用、次充利息、次充原本，而非先抵充原本澤豐公司為修復廠房
　　，另以自己名義向臺灣銀行申貸一千五百萬元，澤豐公司自有清償之義務，是台
　  灣銀行接受澤豐公司繳來之金錢，而用以抵償澤豐公司修廠貸款一千五百萬元之
    本金，自為事理當然。友聯公司既已自承「修復費用貸款」係台銀與澤豐公司間
　　債務關係，則更足以顯示該一千五百萬元是否核實撥付，根本和本件債務無關，
　  依約自得優先扣抵，本件利息、違約金之債務，並不因澤豐公司之遲未交還系爭
    廠而免責；另本件利息之利率採固定，並有爭點效，另上開修復費用中八百七十
    七萬七千五百四十七元五角部分，亦有爭點效，友聯公司不得再為爭執云云。經
    查：
　(一)臺灣銀行於六十六年二月八日以六六銀業字第二九八－二號函通知友聯公司租賃
　  相關事宜，並於主旨欄詳載友聯公司應「：：即照說明所列各項，辦理簽訂租廠
    契約手續。」，另於說明（一）中詳述該租廠契約條款係以如下程序訂定：租賃
    雙方首先依據各債權銀行、公司商獲之租廠條件，於六十五年十二月十五日簽認
    「租賃契約書」初稿，該「租賃契約書」初稿簽訂後，由臺灣銀行邀集各債權銀
    行、公司於六十六年一月十三日再度會商討論後修正通過，有上開函件可稽（原
    審卷(七)第八七頁）。觀之該租約條款之內容，除廠房租賃相關事務，亦包含兩造
    間債務清償相關事項，如租約第一條有關租期屆滿續租之約定為「期滿後如經徵
    得抵押權銀行之同意，承租人得優先續租。」，第五條有關修復費用之控管與核
    撥約定「須由台灣銀行、友聯公司、澤豐公司三方面會同估價後核實撥付」，第
    七條有關租金收入之處理運用約定為「友聯公司除保留二十萬元維持費外，其餘
    之淨額作為抵償修復費用、貸款之本金及償債之用」，第八條有關原棉貸款處理
    之約定為「由臺灣銀行與承租人洽商處理」（原審卷第一四○頁、第一四一頁）
    ：：等，均明訂須由臺灣銀行參與共同履行。且該租約簽訂後，臺灣銀行亦履行
    下列契約行為：派任專員駐廠稽核修復費用支出。按月代上訴人向承租人收
    取租金，並統籌將租金分配予債權銀行。將存於海關倉庫之原棉，直接轉交予
    澤豐公司提領使用，並向澤豐公司收受原棉價款抵償債務。綜上，臺灣銀行以其
    債權人之地位主導該廠房租賃事件之進行，並共同履行契約，非僅已具有締約之
    法效意思，並已向友聯公司、澤豐公司為表示行為，而達成意思表示之合致，自
    應屬該租賃契約之實質當事人。縱其未於形式之契約書面上署名，仍應受該契約
    之約束。臺灣銀行雖主張：丸億公司及其關係企業之財務狀況一直不佳，假設當
    時豐原廠出租與丸億金司，以今日之境況回溯觀察，是福是禍尚難預料云云，惟
    經友聯公司否認，臺灣銀行又無法舉證以實其說，其主張，自不足採。
　(二)按利息之請求權因五年間不行使而消滅，民法第一百二十六條定有明文。臺灣銀
  　行雖以友聯公司曾於協商和解之往來函件中提請豁免利息，認友聯公司已為承認
    之意思表示，惟觀之友聯公司之函件，友聯公司於六十六年二月三日出具之「同
    意書」內明載：「本公司茲切實聲明本公司結欠貴行棉貸債務，在貴行未獲得全
    部受償前，本公司仍繼續負責償還，絕無異議」等語。於七十一年四月二十九日
    來函向臺灣銀行提出具體償債辦法，載明：「．．．清償方式：舊欠之利息請予
    豁免。利息之計算：代償人分期之利息請准予記帳，如均能如期履行債款全部清
    償後利息准予豁免，否則仍予追收」等語。於七十二年四月二十九日以七十二年
    友發黃字第二十一號函表示：「．．．具體可行之償債辦法，經本公司董事會慎
    重研討，認為在工廠收回之前，一切均屬空言，依目前訴訟日程估計，收回工廠
    當在年底，仍請府察實情並本以往愛護德意俟本公司收回工廠後再行提出。」「
    ．．．本公司為具體償債計劃案，特於本（四）月二十一日召開董事會慎重討論
    。」「．．．敬請體察本公司事實上時間上以及代償人之顧慮等困難，賜准展延
    至本年底收回工廠後提出具體可行之償債辦法，以利施行。」等語。於七十六年
    三月二十日以友發黃字三○三號函向臺灣銀行表示：「．．．本公司為求償債計
    劃切實具體可行，不敢稍涉迂闊擬以較長時間將工廠出租，以租金收入悉數清償
    債務。」等語（見本院八十三年度重上字第一五二號卷（一）第一二六頁至一三
    八頁）。查，依最高法院五十四年台上字第四六四號民事判決要旨釋示：「和解
    係當事人約定互相讓步，以終止爭執之契約，和解成立者，當事人固應受其約束
    ，倘和解並未成立，尚不能依據當事人商談資料，據以判斷其權義關係。」。最
    高法院十八年台上字第二一○二判例更明確釋示：「未經成立之和解契約在和解
    進行中當事人所為讓步之主張不能採為判決之依據。」。則上開洽商和解函件所
    載內容既均為洽商和解過程中，為達成和解所擬讓步之主張，必於和解成立始生
    效力，臺灣銀行既未同意該和解條件，亦無法舉證證明和解已成立，和解即未成
    立，不得以友聯公司和解進行中所為之讓步，而認為友聯公司已為承認之意思表
    示。又時效完成後如有承認債務，除非明確表明拋棄時效利益始足當之，否則即
    不得逕認為屬拋棄時效利益之意思表示。友聯公司之函件記載「敬請惠予准予免
    計　利息違約金」、「以往之利息、違約金及分期償還期間內之利息均暫予記帳
    ，如全部依約清償，則准予豁免」等語，無法證明友聯公司有為拋棄時效利益之
    意思表示。友聯公司辯稱其真意無非於和解成立且未依約清償之狀況下，方同意
    支付利息、違約金等語，則友聯公司必和解成立時始願拋棄時效利益。今和解既
    未成立，臺灣銀行主張友聯公司拋棄時效利益之意思表示云云，自不足採。另按
    利息及其他一年或不及一年之定期給付債權，其各期給付請求權，因五年不行使
    而消滅，民法第一百二十六條定有明文。違約金既係本金債務遲延後依原約定利
    率之一定比例按日計算，定期發生之債務，即屬民法第一百二十六條所定之『其
    他一年或不及一年之定期給付債權』，友聯公司就已逾五年請求權時效之利息及
    違約金部分為時效之抗辯，並無不合。臺灣銀行自起訴之七十六年八月十五日起
    回溯五年即七十一年八月十六日起算，如原判決附表編號之利息、違約金請求為
    有理由，應予准許；超過部分之請求，即不應准許。另本案違約金係債務遲延後
    ，依利息之一定比率按日計算，定期發生之債務，屬民法第一百二十六條所稱「
    其它一年或不及一年之定期給付債權」，應有五年短期時效之適用。此觀臺灣銀
    行起訴書狀所附「請求金額表」，各欄利息、遲延利息、違約金雖有其不同之利
    率及計收期間，惟其計收方式完全一致，且友聯公司依臺灣銀行之指示將廠房出
    租，並約定以租金收入償債，臺灣銀行應無請求懲罰性違約金之權利，再觀之鑑
    定人陳錫師會計師之鑑定報告亦如此之認定，鑑定報告中意見一表示：編號１及
    編號２，係原棉貸款之未償還利息。．．．此項貸款至六十五年十二月三十一日
    止之帳面結欠本息計88,299,426.83 元（利息計至六十三年九月三十日對內停息
    日止），協議由友聯公司將質押之進口原棉讓與澤豐公司生產，而轉由澤豐公司
    代為清償；．．．但自六十三年十月一日（臺灣銀行對內暫停計息日）起至澤豐
    公司開始償還日止之利息，仍應由友聯公司負責償付之情形觀之，友聯公司應負
    擔此項借款尚未償還之利息。惟若依民法第一百二十六條規定，該項利息請求權
    ，如因時效而消滅，則有相反之結果。意見二表示：編號３及編號４，係臺灣銀
    行信託部就編號１及編號２之質押原棉，相關之委任保證契約，為配合澤豐公司
    提領原棉代補繳記帳關稅及貨物稅之應付利息。緣其間之被保證人，因原棉貸款
    契約內容之變更（債務人由友聯公司變更為澤豐公司），已由友聯公司變更為澤
    豐公司。．．．且該筆墊款已由澤豐公司按期償還等，故臺灣銀行對友聯公司似
    無利息之請求權，亦無違約金可言（見原審卷（七）第一九頁、二○頁）。台灣
    銀行此部分請求，自屬無據，不應准許。再依前述之鑑定報告意見二所示：編號
    ３及編號４，係臺灣銀行信託部就編號１及編號２之質押原棉，相關之委任保證
    契約，為配合澤豐公司提領原棉代補繳記帳關稅及貨物稅之應付利息。緣其間之
    被保證人，因原棉貸款契約內容之變更（債務人由友聯公司變更為澤豐公司），
    已由友聯公司變更為澤豐公司。．．．且該筆墊款已由澤豐公司按期償還等，故
    臺灣銀行對友聯公司似無利息之請求權，亦無違約金可言等情觀之，臺灣銀行起
    訴狀所附請求金額表編號三、四欄，係臺灣銀行代澤豐公司墊付原棉進口關稅、
    貨物稅所生之利息及違約金，自不得向友聯公司請求。
　(三)友聯公司之唯一財產豐原廠奉臺灣銀行之指示出租予澤豐公司，旨在以所得租金
　  償還各銀行、公司之債務，租期三年半中，臺灣銀行及其另二家分行（中山、豐
    原）獲分配得九百餘萬元，依鑑定報告意見四表示：友聯公司廠房出租予澤豐公
    司，．．．，租金收入每月除依法扣除租賃所得稅及友聯公司為維持公司開銷需
    要，所保留之二十萬元維持費用外，其餘之淨額，．．．。由上觀之，租金收
    入應優先抵償修護費用貸款之本金。關於償債之用，則臺灣銀行責成友聯公司
    出租全部廠房機器與澤豐公司，其目的為保障其債權之收回，．．．，職是，該
    租廠期間之月租金收入不敷抵償當時每月債務利息下，自應予沖抵友聯公司之債
    務，始符責成出售全部原棉及出租全部廠房機器與澤豐公司，得以確保債權銀行
    之權益及友聯公司獲得出租全部廠房機器實益之本意，及承擔支配其質押物之應
    有責任，故該租廠期間（六十七年一月十五日至七十年七月十四日）之所有債權
    應不再計算利息。自六十九年一月十五日起收取之租金，已逾修護費用約定限
    額一千五百萬元，其後收取之租金，收入應即用以償債。惟臺灣銀行遲至七十年
    三月三十日及七十六年一月十九日始分二次分配予各債權銀行，未合常理等情（
    見原審卷（七）第二十二頁）。且依租賃契約第七條有關租金處理一項約明「全
    部租金收入：：其餘之淨額，再作為抵償修復費用貸款之本金及償債之用。」，
    已表示租金之淨額應抵償澤豐公司依契約先行墊付之修復費用。友聯公司向臺灣
    銀行貸款之本金。及友聯公司積欠之其它債務。另臺灣銀行所提「友聯公司逾期
    後繳款明細及抵債情形表」編號一、四、五、六、七各項均有抵償本金之記載，
    其中編號七即為租金分配款。臺灣銀行將友聯公司之償還款，不論租金收入或其
    它清償款均用以抵充本金之事實，足證兩造確有以租金收入抵償本金之約定。另
    參酌臺灣銀行另提之中山分行、豐原分行二案中亦為如此之記載，以及銀行團另
    一成員（第一銀行）於收到租金分配款時，亦用以抵充本金，亦可證兩造有以租
    金收入抵償本金之約定，則臺灣銀行上開主張，亦不足採。
　(四)依租賃契約第五條關於修復費用一項約明：「整修廠房、修復機器、申請復電及
  　舊欠電費等，所需費用約新台幣一千五百萬元，由承租人設法墊付，並儘先在租
    金內分期扣還歸墊，惟修復費用須由臺灣銀行、友聯公司、澤豐公司等三方面會
    同估價後核實撥付。」，已明白表示：修復費用支用之範圍僅限於整修廠房、修
    復機器、申請復電、繳納舊欠電費等四項。修復所需之費用由承租人先設法墊付
    ，其墊付之費用自臺灣銀行應得之租金收入中分期扣還歸墊。修復費用先由臺灣
    銀行、友聯公司、澤豐公司等三方面會同估價同意，由澤豐公司墊款進行修復，
    臺灣銀行再就修復項目、金額審核無誤後始得核實撥付。而臺灣銀行於代收租金
    後，並未依前述條款「三方面會同估價、核實撥付」之約定程序核實撥付修復費
    用，即擅撥付一千五百萬元予澤豐公司使用，並逕由代友聯公司收取之租金中扣
    抵清償，顯違反兩造之約定，臺灣銀行雖提出所謂「友聯紗廠整修費用概算表」
    ，為其已依「三方會同估價、核實撥付」之約定程序撥付修復費用之證明，惟查
    ：該所謂「友聯紗廠整修費用概算表」，所列金額共二千二百七十六萬六千七百
    二十元，與租約所定一千五百萬元有差距，且其所列修復項目與租約所定項目亦
    大有出入，僅屬應行修復項目之概算，尚不足作為其已履行三方會同估價、核實
    撥付義務之根據。臺灣銀行亦自承收到該「友聯紗廠整修費用概算表」之日期為
    六十六年二月二十二日，惟其於收到該概算表十日前（六十六年二月十二日），
    即擅將五百萬元撥交澤豐公司使用，其未經「三方會同估價、核實撥付」之約定
    程序撥款甚明。另經鑑定人之鑑定報告意見六表示：經查核結果，臺灣銀行無法
    提示澤豐公司支付修護費用憑證，計五百萬元。清查其餘一千萬元之支出憑證，
    計有一百二十二萬二千四百五十二點五元係澤豐公司承租使用工廠期間之電費、
    購買員工制服、購買棉被蚊帳、購買餐具：：等與租約所訂修復項目不符且與租
    廠無關之費用，其合法性，殊滋疑義。（見原審卷（七）第二四、二五頁），則
    此部分，不應由友聯公司負擔。臺灣銀行雖稱：五百萬元之修復費用，於鑑定人
    陳錫師會計師以無憑證可供鑑定為由而予刪除，惟該五百萬元之支出憑證嗣後已
    由臺灣銀行找出並呈報原審法院，然原審法院竟置此不顧而將該五百萬元全予刪
    除，亦非的論云云，惟依前所述，臺灣銀行於代收租金後，並未依前述條款「三
    方面會同估價、核實撥付」之約定程序核實撥付修復費用，即擅撥付一千五百萬
    元予澤豐公司使用，並逕由代友聯公司收取之租金中扣抵清償，顯違反兩造之約
    定。且臺灣銀行所提出之「友聯紗廠整修費用概算表」，所列金額共二千二百七
    十六萬六千七百二十元，與租約所定一千五百萬元有差距，且其所列修復項目與
    租約所定項目亦大有出入，僅屬應行修復項目之概算，尚不足作為其已履行三方
    會同估價、核實撥付義務之根據。則臺灣銀行此部分之主張，不足採。友聯公司
    確係向臺灣銀行借款之主債務人，其未依約返還欠款，自應負給付違約金及利息
    、遲延利息之責，友聯公司辯稱免息還本應持續算至澤豐公司返還租賃物之日止
    （即七十四年十一月三十日止），自不足採。
　(五)依臺灣銀行起訴所請求之二十七筆本金、利息、遲延利息、違約金，依兩造所訂
  　之約據上載明係採固定利率。（原審卷（一）第八一頁至一三五頁）。至友聯公
    司稱原審證七號「活期質押放款借據」第二十八條表示係採浮動利率云云。惟查
    ，審證七號借據，僅與臺灣銀行請求之起訴狀附表編號第二十六欄所示之遲延利
    息相關，與臺灣銀行之其餘請求無涉，而依前開借據第三條規定，編號第26欄請
    求之遲延利息應按照第二十六條之規定，亦即逾期部分自逾期之日起改按原利率
    （因友聯公司未依期還本，應就未還部分改照借用當時六十二年十一月十一日臺
    灣銀行新台幣質押放款利率年息百分之十三‧二五計算）加二成計算，是該筆遲
    延利息亦係採固定利率。又查系爭放款借據記載「本借款按年息ⅩⅩ計算，於借
    款後每ⅩⅩ付息一次，以取得貴行利息收據為憑，借用人倘不依期還本，願照貴
    行現在及將來規定給付違約金及遲延利息（現在遲延還本違約金照應還款額自應
    還款之日起逾期六個月以內者按本借款利率百分之ⅩⅩ，逾期六個月以上者按本
    借款利率百分之ⅩⅩ計算，遲延還本利息按年息ⅩⅩ計算）」，非僅一般利息，
    即使遲延利息，亦係照固定利率計算。而其中所稱「貴行現在及將來規定」，應
    係指有關利息（含一般及遲延利息）及違約金之清償給付規定。而「利率」之部
    分既已明訂，當無變動可言。若發生不依期償還之情事，則應廢棄原定利率，改
    按銀行『現在及將來』規定，給付『遲延利息』，則顯失公平，且不符兩造所訂
    之約定。另友聯公司於八十一年十一月十日答辯狀中亦自承原證八號（即委任保
    證契約）並無明文係採浮動利率等語，則友聯公司上開所辯，自屬無據。
　(六)當事人一造在別一訴訟事件所為不利於己之陳述，縱使與他造主張之事實相符，
  　亦僅可資為法院依自由心證認定事實之資料，未可與民事訴訟法第二百七十九條
    所稱之自認同視，故法院須先審究其在另案所為不利於己之陳述是否與實際情形
    相符，然後依自由心證以為取捨之依據。台灣銀行雖主張一千五百萬元之修復費
    用業已履行三方面會同估價，核實撥付之程序，應可自澤豐公司交付之租金中優
    先扣抵、逾五年以上之利息違約金部分及修復費用中八百七十七萬七千五百四十
    七元五角部分，友聯紗廠於前揭另中不爭執云云，惟此為友聯紗廠所否認，縱其
    於另案審理中就上開部分表示不爭執，本院就此於本件訴訟中仍應審究友聯紗廠
    於上開事件中所為不利於己之陳述是否與實際情形相符，始得據為判斷之依據，
    台灣銀行僅憑爭點效之理論，遽認友聯紗廠不得為相反之主張，亦不足取。
　(七)台灣銀行自八十七年二月八日起至八十九年八月三十日止，再墊付如附表第二欄
　  至第九欄所示之保費九筆，自八十九年十二月二十一日起至九十一年四月十七日
    止，又墊付如附表第十欄至第十五欄所示之保費六筆，此有代墊保費收據（本院
    八十九年度重上更(一)字第一五二號卷(一)第一一○頁、第一一一頁、本院卷第九八
    頁至第一三九頁），並為友聯紗廠所不爭執，信屬實在。查系爭保費債權係兩造
    間六十二年十月十八日所立「活期質放款借據」而來，則依前開「活期質放款借
    據」第十四條規定：「‧‧如由貴行墊付保費，借用人應即償還，如未即時償還
    ，貴行得逕列入借用人所欠繳金額，並按本借據第三條規定之利率計息‧‧」（
    見前揭卷第二○五頁），則臺灣銀行依前開約定所墊付如附表編號第二至十五欄
    所示保費十四筆及其利息，友聯公司及甲○等十九人即應依約給付。臺灣銀行所
    為上開請求，自屬有據。
    要之，臺灣銀行擅自撥付澤豐公司修復費用中之五百萬元，既未經三方面依約會
    同估價后核實撥付，臺灣銀行即不得擅自自澤豐公司交付之租金中優先扣抵；其
    餘撥付之一千萬元中之一百二十二萬二千四百五十二元五角，係澤豐公司租廠期
    間所支出之電費，增加電路補助費及工人之製服費用要與租約第五條所稱之修復
    費用不符，自亦不得由租金中抵扣，此亦經陳錫師會計師查帳核對鑑定屬實，有
    鑑定意見書在卷可證，上開兩項合計六百二十二萬二千四百五十二元五角，不得
    自租金中扣抵，應列為友聯公司償還臺灣銀行債務之用。再依臺灣銀行製作之分
    配明細表（原審卷第一四三頁、第一四四頁）列載其總行（即臺灣銀行），豐原
    分行、中山分行之為分配比例為百分之九三‧二一、百分之四‧一二及百分之二
    ‧六七，上開由臺灣銀行收取之六百二十二萬二千四百五十二元五角，應抵充本
    件之本金為五百七十九萬九千九百四十八元（6,222,452.5×93.21 = 5,799,948
    ）。另台灣銀行自陳七十年六月二十三日收入租金八百三十八萬一千五百零三元
    、七十六年一月十九日收入租金九十八萬三千三百五十五元共九百三十六萬四千
    八百五十八元，並將其中七百七十七萬一千三百三十元用以抵銷自六十三年三月
    一日至六十八年四月六日間（已罹於時效）之利息，此亦有臺灣銀行提出之友聯
    公司廠房租金抵償明細表附卷（原審卷第一四九頁）足憑，此款依上開說明，亦
    應用以抵充本金。再據臺灣銀行所提之「友聯公司繳款明細及抵債情形表」（本
    院八十三年重上字第一五二號卷(二)第一六○頁）３中顯示，其中尚有一筆七十年
    六月三十日繳交之清償款九萬四千九百五十元，並未依約用以抵償本金，此筆亦
    應用以抵充本金。經合計上開得用以抵充本金之金額為一千三百六十六萬六千二
    百二十八元，此款應優先抵充最先屆清償期（六十三年十月十八日）之如原判決
    附表(一)編號五本金五百七十萬四千四百九十一元，餘款七百九十六萬一千七百三
    十七元；再抵充於六十三年十月十八日屆清償期之如原判決附表(一)編號二十六本
    金，因此原判決附表(一)編號五之本金可全部抵充，而原判決附表(一)編號第二十六
    欄本金，經抵充後，應由九百二十三萬三千二百一十三元減為九百一十三萬八千
    二百六十三元。另臺灣銀行撥付澤豐公司之一千五百萬元，依前所述，均無法舉
    證其有依契約「三方會同估價、核人撥付」之約定程序撥付，原判決雖判令友聯
    公司返還上述未符支用項目之六百二十二萬二千四百五十二點五元，並用以抵充
    本金，然其餘八百七十七萬七千五百四十七點五元（15,000,000-6,222,452.5＝
    8,7 77,547.5）；臺灣銀行既未依約進行估價，確實審核，即撥款予澤豐公司，
    臺灣銀行自應就其不當行為負責，將該款返還友聯公司以清償原判決附表(一)編號
    第二十六欄債務本金，清償後該第二十六欄之本金應再減為三十六萬零七百一十
    五點五元。因此臺灣銀行就原判決附表(一)編號五之本金，連同利息及違約金之請
    求無理由，不能准許。就編號二十六之本金請求，經扣抵後為三十六萬零七百一
    十五元，利息自七十一年八月十六日起算（已如前述）為有理由，應予准許，逾
    此部分之請求無理由，不能准許。又友聯公司未依約定之期限償付本息，已屬違
    約，臺灣銀行依約定自可向友聯公司請求約定之違約金，雖臺灣銀行安排將豐原
    廠租予他人收取租金抵償，但此並不足以影響友聯公司違約之事實，友聯公司辯
    稱於廠房出租期間，並無違約情事，臺灣銀行不得再向友聯公司請求違約金乙節
    ，並非可採，另約定之違約金為約定利率之一成或二成，核與一般金融機構之約
    定相當，並無過高之情事，並無酌減之必要。
十、卯○○雖以前揭情詞置辯，惟查台灣銀行否認於省義會與友聯紗廠達成協議，而
    七十八年五月四日台灣省議會專案調處小組作成之調處結論（原審卷第一六二頁
    、第一六三頁），係該小組透過台灣省議會函請台灣省政府處理，台灣省政府函
    轉台灣銀行「依法研究辦理」（原審卷第一五七頁至第一六○頁），嗣經台灣銀
    行內部召開董事會決議，照逾期放款催收清理審議會審議結論處理，亦即依法續
    行訴訟，以取得執行名義及辦理追償程序，此有台灣銀行董事會七十八年九月十
    六日第九十五次會議討論第十一案決議案通知單（原審卷第一六五頁、第一六六
    頁）可證，足見台灣銀行並不同意上開省議會專案小組調處結論，該調處結論尚
    無礙於台灣銀行就本件債務之追償，此外，系爭債務主債務人之友聯紗廠既應負
    責清償，則友聯紗廠是否非法處分其財產，與連帶保證人之清償系爭債務之責任
    無關，卯○○持上述理由，拒負連帶保證之責，殊非有理。
十一、綜上所述，臺灣銀行請求友聯紗廠、甲○、、辰○○、戌○○、壬○、癸○、子
    ○、丑○、卯○○、巳○、亥○○、丙○○、戊○○○、午○○、酉○○、辛○
    ○、庚○○、申○○、己○、丁○○連帶給付如原判決附表(一)編號六至二十五及
    編號第二十六，本金其中之三十六萬零七百一十五點五元及依此本金計算之利息
    、違約金。編號第二十八至四十七所示之本金、利息、遲延利息、違約金及擴張
    請求如主文第三項所示之本金、利息、遲延利息、違約金部分，均為有理由，應
    予准許。臺灣銀行逾上開部分之請求，為無理由，應予駁回。臺灣銀行於原審勝
    訴部分，及本院擴張請求如附表編號第十至第十五欄所示之本金、利息部分，陳
    明願供擔保，請准為假執行之宣告，核無不合，爰酌定相當　擔保金額准許之。
    至於臺灣銀行敗訴部分，其假執行之聲請失所附麗，應併駁回。上開不應准許部
    分，友聯為全體利益提起上訴，指摘原判決不當，求予廢棄改判，為有理由，應
    由本院將原判決此部分廢棄改判如主文第一、二項所示。臺灣銀行就此部分上訴
    指摘原判決不當，求予廢棄，為無理由，應予駁回。至上開應准許部分，原審為
    友聯公司等敗訴之判決，並依兩造之聲請，各酌定相當擔保金額，為准免假執行
    之宣告，經核並無不合。友聯公司等上訴指摘原判決此部分不當，求予廢棄改判
    ，為無理由，應予駁回。
十二、兩造其餘攻擊防禦方法及其他未經援用之證據，經斟酌尚無礙於本院前述之認定
    ，爰不一一論究。
十三、據上論結，本件上訴一部有理由，一部無理由，追加之訴為有理由，判決如主文
    。
中　　　華　　　民　　　國　　九十三　　年　　　五　　　月　　二十五　　日
                              民事第十七庭
                                  審判長法  官　許  文  章
                                        法  官　楊　絮　雲
                                        法  官　黃　莉　雲
正本係照原本作成。
如不服本判決，應於收受送達後二十日內向本院提出上訴書狀，其未表明上訴理由者
，應於提出上訴後二十日內向本院補提理由書狀（均須按他造當事人之人數附繕本）
上訴時應提出委任律師或具有律師資格之人之委任狀；委任有律師資格者，另應附具
律師資格證書及釋明委任人與受任人有民事訴訟法第四百六十六條之一第一項但書或
第二項（詳附註）所定關係之釋明文書影本。
中　　　華　　　民　　　國　　九十三　　年　　　五　　　月　　二十七　　日
　　　　　　　　　　　　　　　　　　　　書記官　陳　明　俐
附註：
民事訴訟法第四百六十六條之一（第一項、第二項）：
對於第二審判決上訴，上訴人應委任律師為訴訟代理人。但上訴人或其他法定代理人
具有律師資格者，不在此限。
上訴人之配偶、三親等內之血親、二親等內之姻親，或上訴人為法人、中央或地方機
關時，其所屬專任人員具有律師資格並經法院認為適當者，亦得為第三審訴訟代理人
。
